【裁判字號】    95,簡,508
【裁判日期】    951229
【裁判案由】    勞保
【裁判全文】
臺北高等行政法院判決
                                     95年度簡字第00508號
原      告  甲○○○
被      告  勞工保險局
代  表  人  乙○○（總經理）
訴訟代理人  丙○○兼送達代收.
            丁○○
上列當事人間因勞工保險條例事件，原告不服行政院勞工委員會
中華民國95年6 月2 日勞訴字第0950005456號訴願決定，提起行
政訴訟。本院判決如下：
    主  文
原告之訴駁回。
訴訟費用由原告負擔。
    事實及理由
一、事實概要：緣原告以嘉義區漁會為投保單位，加入勞工保險
    為被保險人。原告以其腰椎不穩定及腰椎滑脫，於民國（下
    同）94年1 月18日（被告收文日期）檢據向被告申請普通疾
    病殘廢給付。前經被告審查，以原告殘廢程度符合勞工保險
    殘廢給付標準表第54項第9 等級，發給普通疾病殘廢給付28
    0 日，計新臺幣（下同）154,000 元。原告不服，以其所患
    係長期累積之職業病，術後無法彎腰及從事粗重工作為由，
    申請審議，經勞工保險監理委員會（以下簡稱勞保監理會）
    於94年7 月13日以94保監審字第1306號審定書審定原核定撤
    銷，由被告另為適法之處分。嗣被告依審定結果重新審查，
    乃於94年9 月8 日以保給殘字第09460543260 號函（下稱原
    處分）核定原告所患符合勞工保險殘廢給付標準表第53項第
    7 等級，補發普通疾病殘廢給付160 日，計88,000元。原告
    仍有未服，續申請審議，經勞保監理會以94年12月26日94保
    監審字第3325號審定書駁回後，原告提起訴願，亦遭駁回，
    遂提起本件行政訴訟。
二、原告起訴意旨略稱：
  (一)原告係從事養殖漁業及漁業工作者，因長期工作執行職務而
    致第2 、3 、3 、4 、4 、5 腰椎間盤突出壓迫到神經，導
    致腰椎酸痛，於92年12月18日接受開刀，腰椎椎板切除長段
    內固定夾鐵鎖螺絲及裝2 顆圓珠鐵手術，有手術後Ｘ光片可
    證。
  (二)原告在尚未開刀之前，從數年前開始腰椎都會酸痛，有時侯
    隨便到西藥房買止痛藥吃，從未到醫院門診檢查過，更不知
    道自己從事漁業工作執行職務以致傷害到腰椎，酸痛時都只
    吃止痛藥，而耽誤治療的時間。直到92年11月份到財團法人
    長庚紀念醫院（以下簡稱長庚醫院）骨科門診照Ｘ光片，醫
    師問原告酸痛多久了，原告回答說很多年了，原告現在若要
    端1 桶水走路，大腿小腿及腰椎都會酸痛，馬上就會蹲下去
    。醫師診斷原告因腰椎間盤突出壓迫到神經所導致腰椎酸痛
    ，腰椎已經都滑脫及不穩定。此因原告之工作所造成的傷害
    ，不知即時治療，長期累積所造成。此有92年12月24日醫院
    出具診斷證明書所載「第2 、3 、3 、4 、4 、5 腰椎滑脫
    及不穩定」可稽。
  (三)原告並非原本就腰椎滑脫及不穩定，因原告工作採收方式全
    靠人工彎腰來端搬運上漁貨車，現場作業1 大桶約150 至16
    0 多台斤，每日搬運約20次，原告工作20餘年長期負重，自
    然會產生累積的職業傷害病，診斷證明書所載原告傷害病位
    置符合「長期工作壓迫引起的腰椎間盤突出」。
  (四)被告調閱長庚醫院未開刀之前Ｘ光片含磁振照影，送請被告
    專科各師審查，但為維持公平，應另請腰椎科專業醫師重新
    診斷鑑定。又被告未至原告的工作場所漁塭現場進行訪查，
    卻到原告養病處訪查，如何能知實情？被告未實地訪查，即
    駁回原告之申請，自嫌速斷。
  (五)提出原告92年9 月1 日永和振興醫院之病歷紀錄，其明確記
    載：腰椎退化性關節炎、腰部椎間盤移位，而所謂「移位」
    即突出之意，符合職業病之規定。
  (六)聲明請求撤銷原處分、爭議審定及訴願決定不利原告之部分
    ，並命被告再作成核付原告職業病殘廢給付121,000 元之行
    政處分。
三、被告答辯意旨略稱：
  (一)按「被保險人因執行職務而致傷害者，為職業傷害。被保險
    人於勞工保險職業病種類表規定適用職業範圍從事工作，而
    罹患表列疾病者，為職業病。」勞工保險被保險人因執行職
    務而致傷病審查準則（以下簡稱傷病審查準則）第3 條所明
    定。又行政院勞工委員會（以下簡稱勞委會）85年6 月14日
    台85勞保3 字第120885號函增列勞工保險職業病種類表第3
    類「長期工作壓迫引起的椎間盤突出」為職業病。
  (二)原告在給付申請書上係勾選普通疾病，並非被告自行主張，
    此有申請書可稽。又原告就所患疾病之殘廢等級並未爭執，
    惟於勞保監理會爭議審議時，原告始主張由普通疾病變更為
    職業病。
  (三)本件主要爭點是否為職業病？依勞工保險條例第34條第1項
    附表即勞工保險職業病種類表及勞委會依職權發布增列之職
    業病種類表所列舉之項目認定之。被告據原告所送之殘廢診
    斷書、職業病職歷報告書及被告訪查紀錄，並調取原告於長
    庚醫院病歷資料送請被告專科醫師審查，審查意見：「(一)依
    其出院病歷摘要，其病名為：『腰薦椎段不穩定L2-S1 』、
    『退化性脊椎滑脫L2-L5 』，並不符合『長期工作壓迫引起
    的腰椎間盤突出』之職業病診斷。(二)職歷報告書76至84年擔
    任魚仔採收及搬運工人，重量60台斤（？），每搬運約20次
    ，此部分無法研斷是否確實為經常負重搬運，殆須訪視了解
    ，然以(一)即不符合職業病。」原告不服，申請審議，亦經勞
    保監理會以據專業醫師審查，審查意見︰「此個案經診斷為
    退化性脊椎滑脫及不穩定脊椎，不是職業傷害造成，亦非職
    業病種類表所規範之內容，不符職業傷病之申請要件。」原
    告提起訴願時，被告調取長庚醫院醫學中心之病歷資料（含
    磁振照影資料）及92年8 月30日手術前之Ｘ光片，送請被告
    專科醫師審查，審查意見：「一依長庚醫院92年12月17日出
    院診斷，所患有2 ：(一)L2-S1 脊椎不穩定。(二)退化性脊椎滑
    脫（L2-L5 ），均非屬職業病種類表之『腰椎間盤突出』。
    二其私人漁業工作是否為『長期負重或壓迫？』因無法了解
    其打漁時間、搬運時間、頻率等客觀資料，雖自74年起即工
    作，亦尚難評估然以一之見解，本案即無法符合職業病。」
    據上，本件既經被告及勞保監理會特約專科醫師審查咸認原
    告所患非屬職業病，被告按普通疾病殘廢給付核付，要屬當
    然。
  (四)至原告所患據其就診醫院開具之殘廢診斷書係腰椎不穩定及
    腰椎滑脫，並非腰椎間盤突出；且腰部椎間盤移位亦非腰椎
    間盤突出，差別很大。故原告所患不屬於勞工保險職業病種
    類表及勞委會依職權發布增列之職業病種類表所列舉之項目
    ，不得請領職業病殘廢給付，即無探討其所患是否長期工作
    所引起之必要。
四、按「被保險人因執行職務而致傷害或職業病不能工作，以致
    未能取得原有薪資，正在治療中者，自不能工作之第4 日起
    ，發給職業傷害補償費或職業病補償費。．．．。前項因執
    行職務而致傷病之審查準則，由中央主管機關定之。」、「
    被保險人因普通傷害或罹患普通疾病，經治療終止後，如身
    體遺存障害，適合殘廢給付標準表規定之項目，並經保險人
    自設或特約醫院診斷為永久殘廢者，得按其平均月投保薪資
    ，依同表規定之殘廢等級及給付標準，1 次請領殘廢補助費
    ，．．．。」、「被保險人因職業傷害或罹患職業病，經治
    療終止後，如身體遺存障害適合殘廢給付標準表規定之項目
    ，並經保險人自設或特約醫院診斷為永久殘廢者，依同表規
    定之殘廢等級及給付標準，增給50% ，1 次請領殘廢補償費
    。」勞工保險條例第34條、第53條第1 項及第54條第1 項分
    別定有明文。次按「本準則依勞工保險條例（以下簡稱本條
    例）第34條第2 項規定訂定之。」、「被保險人因執行職務
    而致傷病之審查，除法令另有規定外，依本準則辦理。」、
    「被保險人因執行職務而致傷害者，為職業傷害。被保險人
    於勞工保險職業病種類表規定適用職業範圍從事工作，而罹
    患表列疾病者，為職業病。」、「被保險人於作業中，因工
    作當場促發疾病，而該項疾病之促發與作業有相當因果關係
    者，視為職業病。」傷病審查準則第1 條、第2 條、第3 條
    及第21條亦分別定有明文。再按勞委會85年6 月14日台85勞
    保3 字第120885號函增列勞工保險職業病種類表第3 類「長
    期工作壓迫引起的椎間盤突出」為職業病。另按「當事人主
    張事實，須負舉證責任，倘其所提出之證據，不足為主張事
    實之證明，自不能認其主張之事實為真實。」復有改制前行
    政法院39年判字第2 號判例可資參照。
五、經查：
  (一)本件訴訟標的金額為121,000 元，金額在20萬元以下，應適
    用簡易訴訟程序，合先敘明。
  (二)本件原告起訴後，被告之代表人已由史哲變更為蔡吉安再變
    更為乙○○，茲各由新任代表人具狀聲明承受訴訟，核無不
    合，應予准許，先為明。
  (三)按是否為職業病，應依勞工保險條例第34條第1 項附表即勞
    工保險職業病種類表及勞委會依職權發布增列之職業病種類
    表所列舉之項目認定之。本件原告就所患疾病之殘廢等級並
    未爭執，惟於勞保監理會爭議審議階段由普通疾病變更為職
    業病，合先敘明。
  (四)本件原告雖主張其所患屬職業病云云。惟查被告據原告所送
    長庚醫院94年1 月7 日出具之殘廢診斷書、職業病職歷報告
    書及被告訪查紀錄，並調閱原告於長庚醫院病歷資料送請被
    告特約專科醫師簽註審查意見略以：「(一)依其出院病歷摘要
    ，其病名為：『腰薦椎段不穩定L2-S1 』、『退化性脊椎滑
    脫L2-L5 』，並不符合『長期工作壓迫引起的腰椎間盤突出
    』之職業病診斷。(二)職歷報告書76至84年擔任魚仔採收及搬
    運工人，重量60台斤（？），每搬運約20次，此部分無法研
    斷是否確實為經常負重搬運，殆須訪視了解，然以(一)即不符
    合職業病。」等語，原告不服，申請審議，亦經勞保監理會
    將相關資料，送請其特約專業醫師審查意見略以︰「此個案
    經診斷為退化性脊椎滑脫及不穩定脊椎，不是職業傷害造成
    ，亦非職業病種類表所規範之內容，因此不符申請。」等語
    ，原告提起訴願時，被告調取長庚醫院醫學中心之病歷資料
    （含磁振照影資料）及92年8 月30日手術前之Ｘ光片，再送
    請被告專科醫師審查意見略以：「一依長庚醫院92年12月17
    日出院診斷，所患有2 ：(一)L2-S1 脊椎不穩定。(二)退化性脊
    椎滑脫（L2-L5 ），均非屬職業病種類表之『腰椎間盤突出
    』。二其私人漁業工作是否為『長期負重或壓迫？』因無法
    了解其打漁時間、搬運時間、頻率等客觀資料，雖自74年起
    即工作，亦尚難評估然以一之見解，本案即無法符合職業病
    。」等語，此有被告及勞保監理會特約專科醫師審查意見附
    原處分卷及審定卷內可稽。是本件既經被告及勞工保監理會
    2 位專科醫師，3 度從醫理上作出原告所患非屬職業病之專
    業判斷，除有任何顯然違法外，自應予以尊重。
  (五)次查行政程序法第36條及第41條第1 項分別規定：「行政機
    關應依職權調查證據，不受當事人主張之拘束，對當事人有
    利及不利事項一律注意。」、「行政機關得選定適當之人為
    鑑定。」查被保險人之傷病症狀認定常涉及醫理專業領域，
    非被告或勞保監理會之一般承辦人員所能逕予認定，故被告
    於審核保險給付案件時，除以被保險人或受益人檢附之診斷
    書等書面資料予以審核外，如有必要，亦須另外徵詢專科醫
    師意見或實地派員訪查瞭解實情等，故法令明文規定被告或
    勞保監理會為審核保險給付或爭議事項，得調查有關文件，
    得另行指定醫院或醫師複檢、並得通知出具診斷書之醫院診
    所檢送必要之有關診療病歷等，即雖以專門醫師診斷證明為
    依據，審查核定權仍在被告。被告係勞工保險之保險人，於
    當事人向其提出勞工保險各項給付申請時，被告須開始行政
    程序，並有上揭依職權調查證據之義務，且於遇有醫理上之
    諸疑義時，得以具有專業知識之第三人即專科醫師，於行政
    程序中陳述關於特別法規或經驗定則之意見，而以其陳述，
    為證據之用。是被告於行政程序中將有待進一步調查之案件
    ，請其特約專科醫師陳述醫學上之意見，以為證據，於法尚
    無不合。故被告將原告相關病歷資料送請特約專科醫師審查
    以提供醫理見解，係借助其專業意見，作為審核給付之參考
    ，難遽論為不法，而本件被告於審核時，已調閱原告相關病
    歷資料送請專科醫生審查，意見有如前述。被告據以核定原
    告所患為病名為「腰薦椎段不穩定L2-S1 」、「退化性脊椎
    滑脫L2-L5 」，並不符合『長期工作壓迫引起的腰椎間盤突
    出』之職業病診斷，係屬普通疾病，經核並無違誤。
  (六)至原告所患據其就診醫院開具之殘廢診斷書係腰椎不穩定及
    腰椎滑脫，並非腰椎間盤突出；且腰部椎間盤移位亦非腰椎
    間盤突出，差別很大。故原告所患不屬於勞工保險職業病種
    類表及勞委會依職權發布增列之職業病種類表所列舉之項目
    ，不得請領職業病殘廢給付，即無探討其所患是否長期工作
    所引起之必要。復參以原告並未提出其他證據，證明其所患
    係因長期工作所引起之椎間盤突出，依前揭行政法院判例意
    旨，原告所提出之證據，不足為主張事實之證明，自不能認
    其主張之事實為真實。
六、綜上所述，原處分認事用法既無違誤，審議審定及訴願決定
    予以維持，即無不合，原告仍執前詞及個人主觀之見解，認
    其所患屬職業病，被告應再作成核付原告職業病殘廢給付云
    云，為無理由，應予駁回。又本件為簡易事件，依卷內資料
    ，事證已臻明確，爰不經言詞辯論為判決。
據上論結，本件原告之訴為無理由，爰依行政訴訟法第233條第1
項、第98條第3項前段，判決如主文。
中    華    民    國    95    年    12    月    29    日
                           第三庭  法  官  陳秀
上為正本係照原本作成。
本件以訴訟事件所涉及之法律見解具有原則性者為限，始得於本
判決送達後20日內向本院提出上訴狀並表明上訴理由，如已於本
判決宣示後送達前提起上訴者，應於判決送達後20日內補具上訴
理由（均按他造人數附繕本），且經最高行政法院許可後方得上
訴。
中    華    民    國    95    年    12    月    29    日
                                   書記官  楊子鋒


司法院資訊處製作；財團法人民間司法改革基金會備份。
